臺灣高等法院刑事判決
109年度上訴字第2529號
上  訴  人  臺灣桃園地方檢察署檢察官
被      告  王仕捷



            蘇貫銜


上 一 被告
選任辯護人  周信亨律師
被      告  芮子恩


選任辯護人  徐欣瑜律師
            趙立偉律師
上列上訴人因被告等殺人未遂案件，不服臺灣桃園地方法院108
年度訴字第820號，中華民國109年3月17日第一審判決（起訴案
號：臺灣桃園地方檢察署108年度少連偵字第173號，108年度偵
字第14270號），提起上訴，本院判決如下：
    主  文
原判決撤銷，發回臺灣桃園地方法院。
    理  由
一、原判決意旨略以：被告甲○○、戊○○、丙○○等人到場時，並未
    隨身攜帶工具或武器，造成告訴人乙○○、丁○○傷勢之工具即
    木棍與魚竿，是由同案被告彭○晟（姓名年籍詳卷，由檢察
    官另案偵查）自告訴人家中取出，且戊○○自始僅有出手攻擊
    丁○○一拳，而丙○○先是以徒手或膝蓋攻擊丁○○，後續雖持魚
    竿進行攻擊，然丙○○攻擊對象亦僅限於丁○○，而導致乙○○嚴
    重頭部傷勢之行為，乃是彭○晟突以木棍向乙○○由上而下揮
    擊所致，甲○○、戊○○、丙○○等人若自始便有殺害乙○○之犯意
    ，自應會有攜帶諸如刀械或其他更具殺傷力之工具到場，再
    由乙○○倒地後也未有繼續攻擊或試圖致乙○○死亡之行為，可
    徵甲○○、戊○○、丙○○等人確無殺人之犯意，是甲○○、戊○○、
    丙○○等人於行為起初乃是本傷害之犯意而攻擊丁○○與乙○○，
    就彭○晟於過程中逕自持木棍向乙○○之頭部進行攻擊之行為
    ，不僅眾人事先對此未有謀議，且從彭○晟取出木棍到用該
    木棍攻擊乙○○亦發生在一瞬之間，縱可認彭○晟該行為之犯
    意已由傷害犯意而升高為殺人犯意，亦應僅屬彭○晟之個人
    舉動，甲○○、戊○○、丙○○主觀上對此應難認有何預見。準此
    ，甲○○、戊○○、丙○○共同為之，當屬刑法第277條第1項之傷
    害罪，依刑法第287條前段規定，須告訴乃論，茲因丁○○、
    乙○○表明依法撤回對戊○○及丙○○之告訴，依刑事訴訟法第23
    9條本文，基於撤回告訴不可分原則，效力應及於甲○○，依
    法應為甲○○、戊○○、丙○○不受理之判決等語。
二、檢察官上訴意旨略以：依丁○○、乙○○於偵訊時具結之陳述，
    以及原審勘驗現場監視器錄影畫面，顯示丙○○以膝蓋、出拳
    攻擊丁○○後，即持彭○晟交付、其自告訴人家門口所拿取之
    紅色釣竿連續向丁○○、乙○○揮擊4下，而戊○○出手打丁○○一
    巴掌後，即與甲○○在旁觀看丙○○、彭○晟毆打告訴人2人之過
    程等節，足見丙○○確有持釣竿朝丁○○、乙○○毆打，而戊○○在
    徒手揮打丁○○臉部後，則在旁觀看丙○○、彭○晟徒手、持釣
    竿及木棍揮擊丁○○、乙○○，且未有積極勸阻之行為。再觀諸
    丁○○所受之傷勢為頭部外傷併腦震、前額撕裂傷0.7公分、
    下背痛；乙○○則受有創傷性右側硬腦膜上出血、急性硬腦膜
    下出血、右側顳骨骨折、腦水腫等傷害，可見傷勢均集中在
    頭部，而警方到場時，丁○○、乙○○滿臉鮮血，且均意識不清
    ，無法完整陳述案發經過等節，堪認丙○○及彭○晟下手力道
    為猛，且幾乎均朝頭部攻擊，顯見丙○○及彭○晟主觀上確有
    殺人之犯意。本件糾紛乃因甲○○而起，甲○○於案發前撥打電
    話予林益寬，由林益寬找來丙○○、戊○○後，丙○○再邀彭○晟
    一同前往丁○○、乙○○住處，而甲○○向丙○○、戊○○、彭○晟指
    示上址為丁○○、乙○○之住處後，即推由丙○○、戊○○及彭○晟
    「處理」丁○○、乙○○前日與甲○○母親間之紛爭，並在旁插手
    觀看丁○○、乙○○遭毆打之經過。甲○○乃為本件糾紛之事主，
    如非甲○○事前指示，丙○○、戊○○及彭○晟何需涉入此案？且
    丙○○及彭○晟、戊○○與丁○○、乙○○本無嫌隙與紛爭，倘非甲○○授意、其等事前已有謀議，丙○○、戊○○及彭○晟無由出手毆
    打丁○○、乙○○，丙○○、彭○晟甚至持釣竿、木棍重擊丁○○、
    乙○○頭部。堪認甲○○、丙○○、戊○○及彭○晟間具有殺人之犯
    意聯絡及行為分擔，而衡諸常情，鬥毆事件不乏主要支配地
    位者（即俗稱老大）下命由幫眾動手之情形，尚不應使該犯
    罪支配者置於法外，本件亦同，雖甲○○未親自動手毆打，戊○○則係出手掌摑丁○○，然此為具支配地位者透過丙○○等人出
    手攻擊，乃屬共同正犯間犯罪之分工，其等仍應對犯罪之實
    現擔負刑責。此觀甲○○、戊○○見丁○○、乙○○因遭丙○○及彭○
    晟持釣竿、木棍猛力毆打而血流滿面時，甲○○、戊○○均未有
    積極拉阻之舉動，益徵丙○○、彭○晟分持器具毆打丁○○、乙○○頭部之部分，本屬甲○○、戊○○、丙○○及彭○晟事前謀議之範
    圍。原審判決漏未審酌丁○○、乙○○所受之傷勢之部位、丙○○
    下手時之情狀及甲○○、丙○○、戊○○、彭○晟事前謀議、分工
    之內容，遽認甲○○、丙○○、戊○○主觀上僅具有傷害之犯意，
    丁○○、乙○○於本案審理過程中，對丙○○、戊○○撤回告訴，進
    而就本件為公訴不受理之諭知，稍嫌速斷等語，指謫原判決
    不當。
三、經查：
　　㈠依檢察官起訴書犯罪事實所載：在場之甲○○、戊○○、丙○○
      及彭○晟，均明知頭部為人體生命中樞，構造甚為脆弱，
      若重擊該部位，將發生危及生命致死之結果，竟共同基於
      殺人之犯意，由戊○○敲門要求丁○○開門，丁○○開門後，戊○○即質問丁○○向李明環丟擲脫鞋乙事，旋即徒手毆打丁○○
      臉部，丙○○亦徒手毆打丁○○臉部、肩膀，乙○○見狀即上前
      拉丁○○進門，彭○晟即擋住門，並持現場之魚竿毆打乙○○
      ，魚竿掉落後，由丙○○撿起，並毆打丁○○背部，彭○晟則
      另持現場木棍毆打乙○○頭部，致乙○○受有急性及創傷性右
      側硬腦膜出血、右側顳骨骨折及腦水腫之傷害，丁○○則受
      有頭部外傷併腦震盪、前額撕裂傷及下背痛等傷害，迨經
      據報到場之員警立即將乙○○、丁○○送醫救治，經急救後，
      始倖免於難，而未發生死亡之結果等語。則起訴事實既已
      就「乙○○、丁○○送醫救治，經急救後，始倖免於難，而未
      發生死亡之結果」載明，應認上開共同對於乙○○、丁○○之
      毆打行為，起訴書認為均構成殺人未遂之行為。此從起訴
      書證據並所犯法條欄，亦認為甲○○、戊○○、丙○○上開所為
      ，均係犯刑法第271條第2項、第1項之殺人未遂罪嫌等語
      ，也可以確知。雖該欄理由其後記載：甲○○、戊○○、丙○○
      均已著手於殺人犯罪行為之實行，因乙○○經據報到場處理
      之員警送醫急救，始未發生死亡之結果，其殺人尚屬未遂
      階段等語，又僅就上開共同毆打乙○○之行為認為構成殺人
      未遂，而與上開事實記載及所援引之起訴法條有所出入。
      然原審公訴檢察官在論告時，業已主張：依乙○○、丁○○所
      受之傷勢，益見丙○○、彭○晟下手之猛力，且其等傷勢均
      集中在頭部，堪認被告4人主觀上確有殺人之犯意，而非
      傷害之罪嫌等語（見原審卷㈢第83頁），則到庭實行公訴
      之檢察官，顯已確認本件共同對於乙○○、丁○○之毆打行為
      ，所犯法條均係殺人未遂罪。則就上開毆打行為，原審僅
      就導致乙○○嚴重頭部傷勢之行為，於理由內論斷行為時主
      觀上有無殺人之犯意，就公訴檢察官主張上開共同毆打丁○○之行為，亦構成殺人未遂罪嫌部分，原審判決理由並未
      論及，即逕認此部分所為係傷害行為，自有已受請求事項
      未予判決之違法，已難認為允當。
　　㈡依卷附乙○○之診斷證明書，業已載明其至醫院急診時，病
      況危急，並接受緊急開顱手術清除血塊等語（見108年度
      偵字第14270號卷第143、144頁），可見其所受傷害，有
      致死之危險，且下手攻擊之部位係頭部，為人體之重要部
      位，又攻擊力道之猛，才會有如前述危及生命之傷害，則
      下手攻擊實施之人，難認主觀上無殺人之故意。原審依勘
      驗現場監視器之結果，就導致乙○○前揭嚴重頭部傷勢之行
      為，認為是彭○晟突以木棍向乙○○由上而下揮擊所致，此
      為彭○晟之個人舉動，甲○○、戊○○、丙○○等人主觀上對此
      難認有何預見等語。惟共同正犯，在合同之意思內各自分
      擔犯罪行為之一部，相互利用他人之行為，以達其犯罪之
      目的者，即應對全部所發生之結果，共同負責，自無分別
      何部分之傷，孰為下手人之必要；又共同正犯不限於事前
      有協議，即僅於行為當時有共同犯意之聯絡者，亦屬之。
      依戊○○、丙○○於原審審理時所述，均一致供稱當天是為了
      甲○○家人被欺負，才會受邀前來處理，甲○○也向其等表明
      要教訓對方之意（見原審卷㈢第77、79、80頁）。則受邀
      而來之戊○○、丙○○、彭○晟等人，與乙○○間並無任何恩怨
      糾葛，顯係因甲○○指使之故，才會共同參與上開暴力毆打
      之行為，以達到教訓對方之目的，可見本件下手行為前，
      已經有共同實施暴力毆打之犯罪計畫謀議。參以乙○○於偵
      查時具結陳述：（當天對方毆打你們時，還有說什麼話？
      ）我只有聽到「打死他」（台語），其他好像沒有等語（
      見同上偵查卷第178頁反面），則若非自始有謀議集眾人
      之力，以猛力重擊對方之意，何以會有如前述「打死他」
      之言語？又以彭○晟與乙○○毫無任何利害糾葛，何以彭○晟
      行為時，竟會無端以木棍向乙○○之頭部猛力攻擊？再依卷
      附現場照片（見同上偵查卷第56頁反面），乙○○頭部遭猛
      力攻擊後，已經血流滿面。若此為彭○晟個人逸脫犯罪計
      畫之行為，何以在場之甲○○、戊○○、丙○○等人，均未有任
      何積極阻止之行為，甚至在乙○○受此重創後，已然有生命
      危險，卻仍逕自離去，而毫無任何積極協助救治行為，以
      防止死亡結果之發生，是否於行為時其等彼此間已然有殺
      人犯意之聯絡？綜合上開客觀情事，原審認為彭○晟上開
      重擊乙○○，純屬其個人逸脫犯意之行為，是否合於實情？
      又自始參與謀議要集眾人之力猛力重擊對方犯罪計畫之甲○○、戊○○、丙○○等人，按上說明，就此是否無須負共同正
      犯之責？以上各情，原判決均未依據卷內證據詳予說明何
      以不存在或不足採之理由，遽爾認被告甲○○等三人僅具傷
      害犯意，尚嫌速斷，非無再行研求之餘地。
四、綜上所述，原判決認為甲○○、戊○○、丙○○等人係基於傷害之
    故意而犯傷害罪，有如前述不當之處。則檢察官上訴意旨指
    謫及此，為有理由，應將原判決撤銷，且為免損及當事人之
    審級利益，爰發回臺灣桃園地方法院，並不經言詞辯論為之
    。
據上論斷，應依刑事訴訟法第369條第1項但書、第372條，判決
如主文。 　　　　　
中　　華　　民　　國　　110 　年　　2 　　月　　18　　日
                  刑事第十四庭  審判長法　官  黃斯偉
                                      法　官  黎惠萍
                                      法　官  許泰誠
以上正本證明與原本無異。
如不服本判決，應於收受送達後20日內向本院提出上訴書狀，其
未敘述上訴之理由者並得於提起上訴後20日內向本院補提理由書
（均須按他造當事人之人數附繕本）「切勿逕送上級法院」。
                                      書記官  朱子勻
中　　華　　民　　國　　110 　年　　2 　　月　　18　　日